【裁判字號】    90,重訴,28
【裁判日期】    900907
【裁判案由】    排除侵害等
【裁判全文】
臺灣高雄地方法院民事判決  九十年度重訴字第二八號
    原      告    中華票券金融股份有限公司
    法定代理人    丙○○
    被      告    尖美建設開發股份有限公司
    法定代理人    甲○○
    訴訟代理人    丁○○
    被      告    大白鯊育樂事業股份有限公司
    法定代理人    乙○○
右當事人間排除侵害等事件，本院判決如左：
    主    文
原告之訴駁回。
訴訟費用由原告負擔。
    事    實
甲、原告方面：
一、聲明：求為判決：（一）請求禁止被告等就座落高雄市○○區○○段二三三四號
    土地（下簡稱系爭土地），為建築或其他一切將上開土地變更現狀之行為。（二
    ）被告等應將座落於高雄市○○區○○段二三三四號土地如附圖紅色部分（包括
    貨櫃屋、欄杆及鐵條）所示之地上物除去。
二、陳述：
（一）追加尖美建設開發股份有限公司（下簡稱尖美公司）負責人甲○○及大白鯊育
      樂事業股份有限公司（下簡稱大白鯊公司）負責人乙○○為被告部分：甲○○
      及乙○○分別利用尖美公司及大白鯊公司業務之執行，遂行對原告之侵權行為
      ，爰依據民法第二十八條、第一百八十八條及公司法第二十三條規定，自應連
      帶負侵權行為損害賠償責任。本件原告原先雖未列甲○○及乙○○為共同被告
      ，惟原告對甲○○、乙○○與對尖美公司、大白鯊公司請求之基礎事實同一，
      均係侵害原告之抵押權及違反執行命令之同一侵權行為；且應連帶負損害賠償
      責任，訴訟標的對渠等即屬必須合一確定；甲○○及乙○○自始亦以尖美公司
      及大白鯊公司法定代理人之身分應訴，自不妨礙被告之防禦及訴訟之終結，則
      依據民事訴訟法第二百五十五條第一項但書第二款、第五款及第七款之規定，
      爰追加甲○○及乙○○為共同被告。
（二）被告尖美公司與大白鯊公司明知尖美公司已簽立承諾書，非經原告書面同意，
      不得擅自出租系爭土地，竟仍意圖侵害原告之權利簽立租約，經執行假處分後
      ，竟又違反假處分之效力：
    (1)緣本件被告尖美公司於八十八年八月十七日與原告簽立委任保證發行商業本票
      約定書，由原告提供額度新台幣（下同）二億八千萬元之保證，被告尖美公司
      則提供坐落於高雄市○○區○○段二三三四號土地一筆（下簡稱系爭土地），
      供原告設定抵押，以擔保原告之上開債權。為防止抵押物上有租賃契約因而減
      少抵押物之價值，被告尖美公司並簽立承諾書，承諾非經原告之書面同意，不
      擅自變更系爭土地現狀或出租。詎被告尖美公司與大白鯊公司明知上情，竟在
      未經原告同意之下，擅自簽訂土地租賃契約，租賃期間為自八十九年二月一日
      起至九十八年十二月三十一日止，共計九年十一個月，並允許承租人於土地上
      興建三層樓之建築物。原告發現上情之後，乃於八十九年二月十七日分別寄出
      存證信函聲明原告之債權，並要求渠等停止上揭行為，惟被告等均不予置理，
      甚且進而交付建築並搭建鐵櫃。原告乃向  鈞院聲請定暫時狀態之假處分，禁
      止尖美公司及大白鯊公司就系爭土地為建築及其他一切將土地變更現狀之行為
      ，並於八十九年七月一日執行在案。被告大白鯊公司於上開假處分執行後，亦
      於八十九年七月十日發函通知被告尖美公司，終止渠等所簽立之上揭租賃契約
      。詎被告等於執行後竟又違反上開執行命令，於上開土地上續建地上物，搭設
      鐵柱、鐵鍊及鋼索，公然違反上開執行命令之內容。被告等共同違反承諾書之
      約定，侵害原告抵押權等行為，則原告自得依據民法第八百七十一條、第八百
      七十二條、第一百八十四條第一項前段、後段、第二項、第一百八十五條及上
      揭承諾書，請求被告等就系爭土地不得為建築及其他一切將土地變更現狀之行
      為，並應將地上物除去。
    (2)關於貨櫃屋部分，被告大白鯊公司承認係由其擺設；惟否認欄杆及鐵條部分係
      渠等所擺設，然被告大白鯊公司為系爭土地之直接占有人，被告尖美公司為間
      接占有人。被告等均有管領支配之權，則系爭欄杆及鐵條，既非遭棄置之物品
      ，亦非他人臨時堆置，而係搭建完成以防護或區隔所有地，依經驗法則，自足
      認為係由被告大白鯊公司所搭設無疑。
  (3)原告提出八十九年五月七日拍攝之照片二紙，證明迄至該日以前，系爭土地並
      未擺設任何地上物；且迄至八十九年七月十日假處分執行當時，系爭土地上僅
      有數個貨櫃，並無欄杆與鐵條。則被告大白鯊公司顯係於八十九年二月十七日
      接獲原告存證信函主張權利後，始放置貨櫃，並於假處分執行後，始搭設欄杆
      及鐵條。凡此，均見被告大白鯊公司在明知原告就系爭土地有抵押權、尖美公
      司承諾不出租土地、甚至已執行假處分後，仍猶違反假處分之效力，被告尖美
      公司更是自始簽訂承諾書，承諾不出租，則依據前開民法規定，被告等均應負
      將土地回復原狀之義務。
（三）被告大白鯊公司既明知系爭土地有設定抵押權，且明知於土地上搭建地上物將
      減損土地之價值，自非善意之承租人：
    (1)被告大白鯊公司自承：「我們承租土地的時候，當然會注意土地權利上的相關
      問題」並自承知悉所承租之系爭土地設有抵押權。
    (2)於抵押物設定租賃契約，自足致抵押物之價值減少，為眾所週知之事實，復為
      最高法院五十四年台上字第一六○七號裁判，及司法院第一廳七十四年二月二
      十五日廳民一字第一一八號函所揭示。則被告大白鯊公司不顧將減損原告抵
      押權價值，仍與尖美公司訂立租賃契約，甚而於系爭土地上搭建地上物，自足
      認為被告大白鯊公司故意侵害原告之抵押權。況且，被告大白鯊公司於八十九
      年二月十七日接獲原告通知時，已明知尖美公司無權將土地出租，且當時尚未
      開始建築，竟於其後仍繼續進行搭建地上物等侵害原告抵押權之行為，顯見被
      告大白鯊公司有侵權行為之故意。
  (3)被告大白鯊公司所主張者，僅針對不動產，而非動產；且係租賃關係，而非以
      移轉所有權為目的，則被告大白鯊公司主張善意受讓，顯然於法不合。
    (4)本件原告主張受侵害之權利，為於土地登記簿上有記載公示之抵押權，反觀被
      告大白鯊公司所主張之權利僅係與尖美公司間之租賃關係，且占有，為事實並
      非權利。被告大白鯊公司主張依據債權不能對抗物權，顯有誤會。
（四）原告依民法第八百七十一條及第八百七十二條之規定，類推適用上述條文之規
      定或代位權之法理，得請求被告等就系爭土地不得為建築及其他一切將土地變
      更現狀之行為，並應將地上物除去：
    (1)被告尖美公司部分：最高法院五十四年台上字第一六○七號判決揭示：「承租
      人明知上訴人已將系爭房屋設定抵押權與被上訴人，而竟與其訂立租賃契約減
      少抵押物之使用價值，致被上訴人聲請拍賣時無人願買，被上訴人不能以賣得
      之價金清償其債務，從而被上訴人聲請撤銷是項租賃契約，自為民法第二百四
      十四條第二項規定之所許。」
  (2)被告提供之空地，將來求償容易，倘將該土地出租建築，造成土地與建物分屬
      不同人之情形，不僅土地價值減少，且將來縱使原告聲請實行抵押權，勢必增
      加執行之困難，影響原告之權益至深且鉅。
    (3)原告得代位尖美公司向被告大白鯊公司請求：被告大白鯊公司已於八十九年七
      月十日通知尖美公司終止租約，則依據民法第四百五十五條及第七百六十七條
      ，尖美公司對大白鯊公司亦有租賃物返還請求權、所有物返還請求權、所有物
      妨害除去請求權及防止妨害請求權等，據此尖美公司即得請求大白鯊公司返還
      系爭土地並除去地上物、並禁止大白鯊公司為建築或其他一切將土地變更現狀
      之行為以防止對所有物之妨害，則參照司法院第一廳七十四年二月二十五日之
      見解，原告自得代位向大白鯊公司請求。
    (4)依據民法第八百七十一條及八百七十二條之立法目的，被告大白鯊公司雖非系
      爭抵押物之所有人，亦有類推適用之必要：民法第八百七十一條及八百七十二
      條列入抵押人，係因抵押人對於抵押物具有支配力，得以排除對抵押物之侵害
      ，但於本案之情形，與抵押人為共同侵權行為之第三人同樣亦可能對抵押物具
      有支配力，並得以排除侵害。抵押權具公示性，即便是第三人亦不能藉口不知
      有抵押權，而任意侵害。又其他得依占有規定請求保護之物權，均得對抗任何
      第三人，則上開法條未列入第三人之行為，顯然係漏列。則基於同一事件應為
      同一處理之法理，就同一對物權保護之規定，得依占有規定請求保護之物權既
      得對抗第三人，第三人可得而知有抵押權存在，則於第三人對抵押物有支配力
      ，得排除侵害時，即無任何應做不同處理之法律上理由，自應與抵押人為侵害
      行為同視，認為得類推適用上開民法第八百七十一條及八百七十二條之規定，
      始足達成法律規範之目的。被告大白鯊公司，明知系爭土地上有抵押權，仍猶
      承租系爭土地，甚而於其上搭建地上物（顯係故意搶搭），顯然有侵害抵押權
      之故意。則原告自得類推適用民法第八百七十一條及八百七十二條之規定，請
      求被告大白鯊公司排除侵害。
（五）原告依民法第一百八十四條第項前段、第一百八十五條、第二百十三條規定請
      求：抵押權業經地政機關登記公示予不特定人，故被告大白鯊公司雖非債務人
      亦得知悉原告之抵押權。又於抵押物設定租賃契約顯然足以減少抵押物之使用
      價值，則被告尖美公司與大白鯊公司明知原告就系爭土地享有經合法登記之抵
      押權、亦明知就系爭土地為租賃行為足以減少抵押物之價值，損害原告之抵押
      權，仍執意簽立租約，顯為故意侵害原告之抵押權。
（六）原告依民法第一百八十四條第一項後段之規定請求：被告尖美公司對原告有二
      億八千萬元之債務，並簽有承諾書約定非經原告之書面同意，不擅自變更現狀
      或出租，又被告大白鯊公司經由抵押權之登記公示亦明知原告有四億二千萬元
      之抵押債權，且至少於八十九年二月十七日接獲原告通知時，已明知尖美公司
      無權將土地出租，且尚未交付建築，卻不解除租賃契約回復原狀以避免侵害，
      反而執意進行，其出於使尖美公司不能履行債務及違反承諾書之履行簽定租約
      ，並於接獲上開存證信函後，交付租賃物，並開始進行建築、搭建鐵櫃等行為
      ，顯係故意以背於善良風俗之方法加損害於原告。
（七）原告依民法第一百八十四條第二項規定請求：刑法第一百三十九條規定顯係為
      保護債權人之權利及利益不受侵害，自屬民法第一百八十四條第二項所謂保護
      他人之法律。原告為使將來求償容易，得除去租賃、合併拍賣，避免增加執行
      之時間與困難，影響權益曾向  鈞院聲請假處分，惟被告在八十九年十月間，
      竟於上開土地上續建地上物，搭設鐵柱、鐵鍊及鋼索，顯然違反查封之效力
      ，違反刑法第一百三十九條之規定。
（八）原告依與尖美公司之承諾書約定得請求被告等就系爭土地不得為建築及其他一
      切將土地變更現狀之行為，並應將地上物除去：按依據原告與被告尖美公司之
      上開承諾書約定，原告自得請求被告尖美公司履行契約，即「不得擅自變更現
      況或出租」。
三、證據：提出照片三幀、委任保證發行商業本票約定書、土地登記謄本、承諾書、
    土地租賃契約書、存證信函、本院高雄地方法院八十九年度全字第二八○五號民
    事裁定、本院八十九年度執全字第一八六六號執行筆錄、被告大白鯊公司八十九
    年七月十日存證信函、本院八十九年度聲字第一二八八號裁定及抗告書等影本各
    一份、系爭土地佔用現狀照片影本二張為證，並請求訊問證人鄭國安及履勘現場
    。
乙、被告方面：
Ａ、被告大白鯊公司未於最後言詞辯論期日到場，惟據其以前到場所為之聲明及陳述
    如下：
一、聲明：請求駁回原告之訴。
二、陳述：
（一）八十九年一月二十六日簽約之後就點交土地，同年七月一日收到假處分命令之
      後就沒有做任何增建或設置地上物之行為。
（二）被告於八十九年一月二十六日與尖美公司就系爭土地簽訂租約，並於簽約當日
      由出租人尖美公司派人點交予被告使用。被告既已基於承租人地位而成為系爭
      土地之善意占有人，其占有使用之事實權利，即應受民法物權編中有關占有規
      定之保護，此乃合法行為，殊無構成侵權行為之理。
（三）原告所指原證三之承諾書，係屬原告與尖美公司間之債權債務關係，其債之效
      力依法僅能拘束雙方當事人，絕不得據以對抗或限制被告之物權占有行為，民
      法之精神在於保護善意第三人，被告基於善意向所有權人承租房屋，占有已受
      保護，原告主張類推適用民法第八百七十一條第一項及第八百七十二條第一項
      規定課以被告如同抵押人之排除侵害義務，為無理由。
（四）尖美公司甲○○說過未收到終止租賃契約之存證信函，被告亦未委任鄭國安律
      師發函終止契約，故尖美公司與大白鯊公司之租賃契約仍繼續存在。原告是在
      八十九年三月二十日以存證信函通知被告。
（五）原告若能主張被告與尖美公司間有通謀虛偽意思表示，而主張債權人之撤銷權
      ，或可稍具權利保護之必要，但原告明知被告與尖美公司間並無通謀虛偽行為
      ，故不敢主張撤銷權。
三、證據：提出土地租賃契約書影本一份、高雄市政府工務局建造執照影本一份為證
    。
Ｂ、被告尖美公司：
一、聲明：請求駁回原告之訴。
二、陳述：
（一）尖美公司與大白鯊公司簽合約時，不知道與中華票券有簽承諾書之事，亦不知
      道該土地有不得出租或變更現狀情事。簽約當時，現場都是空地，沒有貨櫃。
      八十九年二月一日就由大白鯊公司使用該土地。原證九之係開庭時第一次看到
      。
（二）大白鯊公司與被告尖美公司並未終止租約。系爭土地上之地上物非被告尖美公
      司放的。
丙、本院依原告聲請履勘現場，並請地政機關測量繪製土地複丈成果圖。
    理      由
甲、程序方面：
一、本件被告大白鯊公司經合法通知，未於最後言詞辯論期日到場，核無民事訴訟法
    第三百八十六條各款所列情形，爰依原告聲請，由其一造辯論而為判決。
二、原告追加甲○○、乙○○部分因與民事訴訟法第二百五十五條第一項但書規定不
    合，故不得追加，此部分另以裁定駁回，先予敘明。
乙、實體方面：
一、原告主張：被告尖美公司於八十八年八月十七日與原告簽立委任保證發行商業本
    票約定書，由原告提供額度二億八千萬元之保證，被告尖美公司則提供系爭土地
    ，供原告設定抵押，以擔保原告之上開債權。為防止抵押物上有租賃契約因而減
    少抵押物之價值，被告尖美公司並簽立承諾書，承諾非經原告之書面同意，不擅
    自變更系爭土地現狀或出租。詎被告尖美公司與大白鯊公司明知上情，竟在未經
    原告同意之下，擅自簽訂土地租賃契約，租賃期間為自八十九年二月一日起至九
    十八年十二月三十一日止，共計九年十一個月，並允許承租人於土地上興建三層
    樓之建築物。原告發現上情之後，乃於八十九年二月十七日分別寄出存證信函聲
    明原告之債權，並要求渠等停止上揭行為，惟被告等均不予置理，甚且進而交付
    建築並搭建鐵櫃。原告聲請假處分，禁止尖美公司及大白鯊公司就系爭土地為建
    築及其他一切將土地變更現狀之行為，並於八十九年七月一日執行，被告大白鯊
    公司於上開假處分執行後，亦於八十九年七月十日發函通知被告尖美公司，終止
    渠等所簽立之上揭租賃契約。詎被告等於執行後竟又違反上開執行命令，於上開
    土地上續建地上物，搭設鐵柱、鐵鍊及鋼索，公然違反上開執行命令之內容。被
    告等共同違反承諾書之約定，侵害原告抵押權等行為，則原告自得依據民法第八
    百七十一條、第八百七十二條、第一百八十四條第一項前段、後段、第二項、第
    一百八十五條、上揭承諾書及代位尖美公司行使租賃物返還請求權及所有物返還
    請求權等，請求被告等就系爭土地不得為建築及其他一切將土地變更現狀之行為
    ，並應將地上物除去等語。
二、被告大白鯊公司則以：其於八十九年一月二十六日與尖美公司簽約之後就點交土
    地，同年七月一日收到假處分命令之後就沒有做任何增建或設置地上物之行為。
    被告既已基於承租人地位而成為系爭土地之善意占有人，其占有使用之事實權利
    ，即應受民法物權編中有關占有規定之保護，此乃合法行為，殊無構成侵權行為
    之理。原告所指之承諾書，係屬原告與尖美公司間之債權債務關係，其債之效力
    依法僅能拘束雙方當事人，絕不得據以對抗或限制被告之物權占有行為，民法之
    精神在於保護善意第三人，被告基於善意向所有權人承租房屋，占有已受保護，
    原告主張類推適用民法第八百七十一條第一項及第八百七十二條第一項規定課以
    被告如同抵押人之排除侵害義務，為無理由。尖美公司甲○○說過未收到終止租
    賃契約之存證信函，被告亦未委任鄭國安律師發函終止契約，故尖美公司與大白
    鯊公司之租賃契約仍繼續存在等語；被告尖美公司以：其與大白鯊公司簽合約時
    ，不知道與中華票券有簽承諾書之事，亦不知道該土地有不得出租或變更現狀情
    事。簽約當時，現場都是空地，沒有貨櫃。八十九年二月一日就由大白鯊公司使
    用該土地。大白鯊公司與被告尖美公司並未終止租約。系爭土地上之地上物非被
    告尖美公司放的等語置辯。
三、原告主張被告尖美公司於八十八年八月十七日與其簽立委任保證發行商業本票約
    定書，約定被告尖美公司提供系爭土地，供原告設定抵押權，則提供額度二億八
    千萬元之保證，嗣被告尖美公司與大白鯊公司於八十九年一月二十六日簽訂土地
    租賃契約，租賃期間自八十九年二月一日起至九十八年十二月三十一日止，共計
    九年十一個月，並允許承租人大白鯊公司於土地上興建三層樓之建築物，原告乃
    於八十九年二月十七日分別對被告尖美公司及大白鯊公司寄出存證信函聲明原告
    之債權，復聲請假處分，經本院以八十九年全字第二八○五號裁定原告供擔保後
    禁止尖美公司及大白鯊公司就系爭土地為建築及其他一切將土地變更現狀之行為
    ，並於八十九年七月一日執行在案之事實，業據其提出照片三幀、委任保證發行
    商業本票約定書、土地登記謄本、土地租賃契約書、存證信函、本院高雄地方法
    院八十九年度全字第二八○五號民事裁定、本院八十九年度執全字第一八六六號
    執行筆錄等為證，且為被告所不爭執，原告此部分主張自堪信為真實。
四、本件原告對被告為訴之聲明之主張，係以民法第八百七十一條、第八百七十二條
    、第一百八十四條第一項前段、後段、第二項、第一百八十五條、承諾書及代位
    尖美公司行使租賃物返還請求權暨所有物返還請求權等為其請求權基礎，故就其
    主張之請求權基礎一一審酌如下：
（一）本於承諾書對於被告請求部分：
    依原告提出之承諾書記載，其立承諾書之當事人為被告尖美公司與原告，被告大
    白鯊公司非該承諾書之當事人，因債之行為僅有相對之效力，不及於契約以外之
    第三人，故原告自不得本於該承諾書對於被告大白鯊公司為一定之不作為或其他
    請求。至於尖美公司雖於承諾書上承諾「該不動產非經貴公司同意，絕不擅自變
    更現況或出租」，惟倘其有違反情事，亦僅係契約違反之債務不履行問題，原告
    自可依該承諾書請求損害賠償，非當然可本於該承諾書禁止被告尖美公司為建築
    或其他一切土地變更現狀之行為，此亦可從承諾書上前後文義記載「如嗣後發生
    有違反上開承諾情事，立承諾書人除願即日另提供貴公司同意之擔保物及負違約
    責任」等語得知。是原告自不得本於該承諾書禁止被告尖美公司為一定之不作為
    。又系爭土地上之地上物，非被告尖美公司擺設，已經大白鯊公司自稱：貨櫃屋
    是我們擺設，但鐵條、欄杆非我們設置等語，原告又無法證明前開鐵條、欄杆係
    尖美公司擺設，則尖美公司非系爭土地上地上物之所有權人，原告自不得本於承
    諾書命被告尖美公司為拆除之給付行為。故原告不得本於承諾書對於被告二人為
    前開訴之聲明之請求。
（二）原告提出原證九主張本於代位權，代位被告尖美公司對於被告大白鯊公司行使
    租賃物返還請求權及所有物返還請求權部分：
    (1)原證九之存證信函為被告大白鯊公司委託鄭國安律師發函予尖美公司請求損害
    賠償，惟並未提及終止兩造間之租約一事，業經被告大白鯊公司法定代理人乙○
    ○於勘驗現場時陳述在卷，核與證人鄭國安於本院審理時證稱：「大白鯊公司乙
    ○○當時要出國，他說跟尖美公司有一塊承租地，發生一點問題，他說經理會跟
    我聯絡，．．經理打電話給我說他們向尖美承租一塊土地，土地被中華票券假處
    分，並把裁定傳真給我，他跟我說大白鯊要向尖美提出損害賠償，我接到傳真後
    ，我交待事務所楊主任請他發函給尖美公司，要求向尖美公司要求損害賠償，我
    忙著開庭，楊某就草擬函文，．．我看到主旨是損害賠償，我就蓋了章，．．沒
    有仔細看內容，等到接到鈞院通知後，才看內容看到有終止二字，發函出去之後
    ，尖美也亳無動靜，也沒有回函」、「我聽他的語氣是土地被假處分，不能動工
    ，要求尖美出面跟我們談賠償問題，他的重點就是要求賠償，電話中沒有提到終
    止租約的事」等語相符，再被告尖美公司及大白鯊公司均稱兩造間之租賃契約並
    未終止，是出租人之尖美公司自無從本於租賃物返還請求權或所有物返還請求權
    請求被告大白鯊公司返還系爭土地。
    (2)又按債務人怠於行使其權利時，債權人因保全債權，得以自己之名義行使其權
    利，民法第二百四十二條前段定有明文。是代位權之行使須債務人之怠於行使權
    利，致危害債權人之債權安全，始得為之。本件原告雖主張代位權，惟並未舉證
    證明債務人即尖美公司之行為有何危害其債權安全，況被告間並未終止租賃契約
    已如前述，故原告自無從本於代位權、民法第四百五十五條、第七百六十七條等
    規定，請求被告大白鯊公司及尖美公司拆除地上物及禁止為建築或其他一切將土
    地變更現狀之行為。且退而言之，本件之所有物返還請求權、租賃物返還請求權
    係給付特定物之訴，非命為一定作為之給付之訴，縱有上開請求權，亦難達到如
    訴之聲明之請求。
    (3)原告主張本於代位權，代位被告尖美公司對於被告大白鯊公司行使租賃物返還
    請求權及所有物返還請求權，而為訴之聲明之請求，為無理由，應予駁回。
（三）原告本於民法第八百七十一條、第八百七十二條對於被告尖美公司請求，及類
    推適用民法第八百七十一條、第八百七十二條對於被告大白鯊公司請求：
    (1)按抵押權為不移轉抵押物之占有而供債權擔保之價值權，抵押權人所支配者僅
      為擔保物之交換價值，而非其用益價值，抵押權設定後，抵押人對其不動產仍
      得為使用收益或法律上之處分，又抵押人之用益行為常影響及抵押物之交換價
      值，故民法第八百六十六條特就抵押人之權利規定：「不動產所有人，設定抵
      押權後，於同一不動產上，得設定地上權及其他權利。但其抵押權不因此而受
      影響」。所謂其他權利，與地上權同屬用益物權之地役權、典權固包括在內，
      將抵押不動出租、出借他人，亦在許可之列，蓋出租、出借行為與用益物權之
      設定相較，乃屬於低度行為。抵押人既有設定上述權利之權利，則其行使此項
      權利，抵押權人自無權阻止。是倘抵押人設定其他權利，如影響抵押權所支配
      之抵押物交換價值者，對於抵押權人不生效力，詳言之，若抵押物價值因而減
      少，致拍賣所得價金，不足以清償所擔保之債權時，抵押權人得聲請執行法院
      除去該權利，以抵押物無該項負擔之方式予以拍賣（參見釋字第一一九號、強
      制執行法第九十八條第二項執行法院得除去租賃權後拍賣）。是原告主張其就
      尖美公司所有系爭土地設定抵押權後，尖美公司違反承諾書約定（此部分僅係
      債務不履行問題），將系爭土地出租係侵害其抵押權或足使抵押物價值減少，
      已有誤認。蓋依前開說明及民法第八百六十六條規定，被告尖美公司本得於設
      定抵押權後，就抵押物為出租行為，此乃抵押人權利之一，只不過是此等行為
      ，如足影響抵押物價值，致所擔保債權不能獲完全清償時，對抵押權人不生效
      力，執行法院得除去該租賃權，以無租賃權狀態拍賣抵押物（參見司法院院字
      第一四四六號解釋）。至於原告主張於實現抵押權時會導致時間的拖延及金錢
      之浪費等語，只是日後實現抵押權之過程，尚難因此即認原告之抵押權即受影
      響或有所侵害。
    (2)又按民法第八百七十一條規定：「抵押人之行為足使抵押物之價值減少者，抵
      押權人得請求停止其行為」，旨在予抵押權人對抵押物積極介入之權能，以防
      止抵押物價值減少。惟所謂足使抵押物價值減少，必須為抵押人之行為，如拆
      卸抵押之建築物、任令建築物漏雨崩壞而不修補等。第三人之行為，不在本款
      救濟之列。是倘抵押人依物之用法或經濟目的所為之使用行為，如在抵押土地
      上建築房屋，或設定用益物權或出租行為均不在此條限制之列，否則民法第八
      百六十六條、第八百七十七條即成具文。
    (3)原告主張抵押權設定後，尖美公司與大白鯊公司訂立租約，並堆放地上物，足
      使抵押物價值減少，並未舉證以證明，僅以五十四年台上字第一六○七號判決
      及司法院七十四年二月二十五日七四廳民一字第一一八號函，認抵押權設定後
      之租賃行為足以減少抵押物之價值，尚有誤認。
    (4)原告雖又主張類推適用民法第八百七十一條、第八百七十二條對被告大白鯊公
      司請求，惟被告尖美公司抵押權設定後之出租行為，既為其依物之用法或經濟
      目的所為之行為，亦即其權利，而該出租行為亦不因此即使抵押物價值減少，
      原告自無從依該二條文規定對於被告尖美公司請求停止其出租行為，並拆除地
      上物。從而，亦無從類推適用該二條文規定對於被告大白鯊公司請求。
（四）原告本於民法第一百八十四條、第一百八十五條規定請求部分：
    (1)依民法第一百八十四條第一項前段「因故意或過失不法侵害他人權利者」請求
      ：被告尖美公司就系爭土地設定抵押權後，仍得本於土地所有權人之權益為使
      用收益行為，如出租、設定地上權等，已如前述，而該租賃行為本身為法律行
      為，非不法之行為；再抵押權人之抵押權不因該租賃而受影響，已如前述，是
      原告之抵押權亦未因此而受侵害，故原告依民法第一百八十四條第一項前段規
      定請求，顯係有所誤認。至於原告主張被告大白鯊公司明知抵押權已有公示性
      ，其仍與尖美公司簽立租賃契約，為故意侵害其抵押權一事，雖抵押權有公示
      性，惟法律並未規定，承租人必須先行查明承租之土地無抵押權才可租賃，承
      租人亦無此義務，自難以此即認被告大白鯊公司有故意侵害其抵押權。況原告
      亦未舉證證明大白鯊公司於承租當時即有侵害原告權利之故意，自難僅憑原告
      猜測，即遽以認定。
    (2)依民法第一百八十四條第一項後段「故意以背於善良風俗之方法加損害於他人
      」請求：原告並未舉證被告大白鯊公司於簽約當時有損害其抵押權之故意，已
      如前述，則大白鯊公司本於其與尖美公司簽訂之租賃契約，就租賃物為使用行
      為，係其權利之行使，自難以原告於八十九年二月十七日曾寄發存證信函予被
      告二人，被告二人仍就租賃物為使用，即認為係以背於善良風俗之方法加損害
      於原告，蓋就租賃物之使用係本於租賃之法律關係而為之權利正當行使，何來
      背於善良風俗可言。況於本件原告自始均未證明其有何損害，尚難遽以被告等
      未聽從其存證信函之內容回復原狀，即認被告所為係背於善良風俗（原告亦未
      說明係背於何種善良風俗）。
    (3)依民法第一百八十四條第二項「違反保護他人之法律，致生損害於他人」請求
      ：原告主張被告於八十九年七月一日假處分之後，仍於土地上續搭鐵柱、鐵鍊
      、鋼索等，顯然違反刑法第一百三十九條查封之效力等語，惟被告等均否認系
      爭土地上之鐵柱、鐵鍊、鋼索係渠等所搭設，原告就此部分未舉證證明，自難
      以其推測被告等人分別係直接占有人、間接占有人即遽認上開物品係被告所搭
      設，而得請求被告等拆除。再原告之抵押權不因該等地上物之搭設而受影響，
      已如前述，原告就此亦未舉證證明其抵押權有何具體之損害，是其此部分之請
      求亦為無理由。
（五）綜上所述，原告本於民法第八百七十一條、第八百七十二條、第一百八十四條
      第一項前段、後段、第二項、第一百八十五條、承諾書及代位尖美公司行使租
      賃物返還請求權暨所有物返還請求權等，請求禁止被告就系爭土地為建築或其
      他一切將上開土地變更現狀之行為，並請求將系爭土地上之地上物除去，為無
      理由，應予駁回。
五、本件判決已臻明確，兩造其餘主張及陳述於本件終局判決不生影響，毋庸一一審
    酌，併此敘明。
丙、結論：原告之訴為無理由，依民事訴訟法第三百八十五條第一項前段、第七十八
    條，判決如主文。
中      華      民      國    九十      年      九      月      七      日
                              臺灣高雄地方法院民事第六庭
~B法      官  黃蕙芳
右為正本係照原本作成。
如不服本判決，應於送達後廿日內，向本院提出上訴狀並表明上訴理由，如於本
判決宣示後送達前提起上訴者，應於判決送達後十日內補提上訴理由書（須附繕本）。
中      華      民      國    九十      年      九      月      七      日
~B法院書記官  周志揚


司法院資訊處製作；財團法人民間司法改革基金會備份。
